【裁判字號】    90,訴,1687
【裁判日期】    920227
【裁判案由】    偽造文書等
【裁判全文】
臺灣板橋地方法院刑事判決                          九十年度訴字第一六八七號
    公  訴  人  臺灣板橋地方法院檢察署檢察官
    被      告  乙○○
    指定辯護人  甲○公設辯護人吳天明
右列被告因偽造文書等案件，經檢察官提起公訴（八十九年度偵字第一三五五九、一
四一０三、二一六四九號），甲○判決如左：
    主  文
乙○○無罪。
    理  由
一、公訴意旨以：被告乙○○係址設臺北縣中和市○○路九一二號「華中汽車股份有
    限公司」（下稱華中汽車公司）業務代表，與某真實姓名年籍不詳人士，並無意
    給付購買汽車之價金，竟於民國八十九年六月間，共組詐騙集團，共同基於意圖
    為自己不法所有及偽造文書之犯意聯絡，並基於概括犯意，由乙○○以業務員身
    分仲介，另由該不詳人士偽以辛○○、癸○○、己○○之名義，佯向華中汽車公
    司購買車牌號碼三Ｇ─四九九二號、三Ｇ─九四九○號、五Ａ─五四六六號自小
    客車，再偽以壬○○、庚○○、謝秀貴之名義擔任保證人，渠等明知未經辛○○
    、癸○○、己○○、壬○○、庚○○、謝秀貴六人之同意或授權，竟在不詳地點
    ，偽刻辛○○六人之印章，復於不詳地點，連續冒用辛○○六人之名義，在華中
    汽車公司預約單、台新國際商業銀行（下稱台新銀行）、安泰商業銀行股份有限
    公司（下稱安泰銀行）、大安商業銀行（下稱大安銀行）汽車貸款申請書、本票
    、授權書、車輛動產抵押契約書、動產擔保交易動產抵押設定登記申請書等私文
    書上，偽造辛○○等六人之署押及蓋用上開偽刻之印章，持向華中汽車公司行使
    以購買汽車；乙○○及該不詳人士復持上開資料，向台新、安泰及大安等三家銀
    行申請金額分別為新台幣（下同）七十一萬元、六十九萬元、七十五萬元之貸款
    而行使，足生損害於辛○○等六人、華中汽車公司及台新等三家銀行。致各該銀
    行人員陷於錯誤，而如數貸予款項，並將款項匯至華中汽車公司帳戶，並致華中
    汽車公司陷於錯誤，而交付前開三輛汽車予該不詳人士。乙○○與該不詳人士因
    此詐得免除承擔貸款債務之不法利益。乙○○與該不詳人士又圖不法利益，為使
    上開車輛便於脫手，避免車輛遭銀行辦理動產抵押設定，明知「汽車新領牌照登
    記書」業由華中汽車公司不知情之承辦人辦妥轉交予台新等三家銀行，俾銀行辦
    理動產抵押設定，而並未遺失，竟又未經謝忠慶同意或授權，偽刻謝忠慶之印章
    ，再偽以謝忠慶、癸○○等人名義，於申請書之私文書上蓋用偽刻之印章，持向
    該管監理機關申請補領，致不知情之公務員登載於其職務上所掌之異動歷史查詢
    等之公文書，並予以補發，足生損害於監理機關車籍資料管理之正確性。乙○○
    與該不詳人士取得補發之「汽車新領牌照登記書」後，旋偽以辛○○、癸○○、
    己○○名義，於汽（機）車過戶登記書之私文書上，偽造辛○○三人之署押及蓋
    用偽刻之印章，持向監理機關辦理汽車過戶，而將車牌號碼三Ｇ─四九九二號、
    三Ｇ─九四九○號、五Ａ─五四六六號汽車過戶予第三人。嗣台新等三家銀行持
    上開車輛動產抵押契約書、動產擔保交易動產抵押設定登記申請書，至汽車買受
    人戶籍地之監理機關辦理設定，經監理機關人員以車輛所有權人不符為由退件，
    台新等三家銀行始知受騙，因認被告涉犯刑法第三百三十九條第二項之詐欺得利
    罪嫌、同法第二百十六條、第二百十條之行使偽造私文書罪嫌、同法第二百十四
    條之使公務員登載不實罪嫌等語。
二、按犯罪事實應依證據認定之，無證據不得推定其犯罪事實，又不能證明被告犯罪
    者，應諭知無罪之判決，刑事訴訟法第一百五十四條、第三百零一條第一項分別
    定有明文；次按認定犯罪事實所憑之證據，雖不以直接證據為限，間接證據亦包
    括在內；然而無論直接或間接證據，其為訴訟上之證明，須於通常一般之人均不
    致有所懷疑，而得確信其為真實之程度者，始得據為有罪之認定，倘其證明尚未
    達到此一程度，而有合理之懷疑存在時，事實審法院復已就其心證上理由予以闡
    述，敘明其如何無從為有罪之確信，因而為無罪之判決，尚不得任意指為違法（
    最高法院七十六年度台上字第四九八六號判例參照）。
三、公訴人認被告涉犯前開罪嫌，無非以告訴人台新銀行及安泰銀行之指述、證人丙○○之證述，又觀諸台新銀行及大安銀行提出之辛○○、己○○之身分證，其上
    姓名雖有不同，然相片內之人則屬同一，而該二人向被告購買汽車時間均在八十
    九年六月間，被告豈有未發現係同一人之理，再法務部調查局鑑認通知書亦認被
    告就測謊結果呈情緒波動反應，研判有說謊等資為論據。訊據被告乙○○固承認
    係華中汽車公司之業務代表，前揭車牌號碼三Ｇ─四九九二號、三Ｇ─九四九○
    號、五Ａ─五四六六號汽車係伊負責銷售之事實，惟堅決否認有何詐欺得利、行
    使偽造私文書、使公務員登載不實等罪嫌，辯稱伊只負責銷售車子，若客戶要辦
    貸款，伊會轉介紹給銀行，而貸款手續要不要核准，完全是銀行在操作，可否放
    款是由銀行核定，本件銀行未確實核保之不利益，難道要伊一個人承擔，實屬不
    公平等語。經查：
  （一）辛○○、己○○、癸○○並未向華中汽車公司購買前揭汽車，而壬○○、庚○○亦未為前開購車向銀行辦理貸款而擔任保證人，且告訴人台新銀行、安
        泰銀行及被害人大安銀行所提出之國民身分證影本確係遭人冒用等情，業據
        證人辛○○、己○○、癸○○、壬○○、庚○○於甲○審理時結證屬實，並
        有其提出之國民身分證影本（而其上相片所示之人確與告訴人、被害人提出
        之辛○○等人之國民身分證影本上之相片所示之人不同）（正本經甲○當庭
        核對無誤發還）附卷可稽，是本案向銀行申請汽車貸款之申請人及保證人確
        係冒用癸○○、壬○○、己○○、辛○○、庚○○等人名義為之無誤。惟依
        告訴人台新銀行、安泰銀行及被害人大安銀行之指述及其提出之汽車貸款申
        請書、本票、授權書、車輛動產抵押契約書、動產擔保交易抵押設定登記書
        等資料，雖係遭不詳人士冒用辛○○等人名義為之，惟尚難僅以被告為本案
        汽車銷售業務員，即遽認其與不詳人士所組之詐欺集團即有犯意聯絡及行為
        分擔，仍應調查其他直接、積極證據始足認之。
  （二）另公訴人以觀諸台新銀行及大安銀行提出之辛○○、己○○二人向被告購買
        汽車時間，均在八十九年六月間，被告豈有未發現同一人同時以辛○○、己○○二人之名義購買汽車之理？惟被告辯稱辛○○、己○○所購買的車輛，
        是他們很多人一起來看車，約五、六人，其中一個就是照片中（指被冒用之
        變造身分證上之相片）的人，他們是一對雙胞胎，在閒聊中知道他們其中一
        個人過繼給別人，所以不同姓等語，並有其提出之八十九年五月十七日展示
        室值班人員日誌，其中客戶姓名辛○○、己○○均同時至華中汽車公司看車
        ，日誌上並註明「兄弟同來」，有該展示室值班人員日誌影本附於八十九年
        度偵字第一三五五九號偵查卷第二十六頁可稽，是被告所辯尚非全然無憑。
        至告訴人安泰銀行行員即證人丁○○及被害人大安銀行行員即證人戊○○（
        證人丙○○於甲○審理時結證稱本件非伊對保，而係戊○○對保等語）雖於
        甲○審理時均指證冒名辛○○等人向銀行申請汽車貸款簽約對保時，被告亦
        同時在場，足認被告應知悉該等人係假冒他人名義申辦貸款等情，然查銀行
        於受理汽車貸款時，均會派員實際與申請貸款人、保證人當場對保，而銀行
        承辦人員既有對保之責，則對於相關文件之審查、是否確有貸款人、保證人
        及其資力如何，應有其相當之注意義務，然銀行承辦人員於對保當時既未能
        立即查覺申請貸款之人及保證人所提出之國民身分證等資料係屬變造，且於
        事後銀行內部核保徵信時，復未能發覺申請人及保證人是否確有其人及其資
        力如何，又何能直接要求被告於仲介買車時亦能辨視購車人身分之真偽，且
        本案告訴人僅對汽車業務員即被告一人提出告訴，此外，並查無詐騙集團中
        之任一成員足以指認被告確有參與犯罪，復未有其他直接證據足資證明被告
        於本件詐騙案中究有何實際不法利得（業務員仲介車輛所應得之合理報酬外
        之不利犯罪利益），且亦無任何直接、積極證據可認被告有偽刻辛○○等人
        之印章，並持偽造之申請書向監理機關申請補發「汽車新領牌照登記書」後
        再過戶予他人，是尚難僅以告訴人及被害人銀行所提出之書面資料，即遽認
        被告有詐欺得利、行使偽造私文書、使公務員登載不實等罪嫌。
  （三）被告經檢察官送請法務部調查局測謊，測謊結果雖以：不知辛○○等人是
        人頭，其未詐騙集團勾結；經測試呈情緒波動反應，研判有說謊，有法務
        部調查局九十年一月十二日（九０）陸（三）字第八九一００八一０號鑑定
        通知書一紙在卷。惟查測謊調查，係利用一般被測謊者說謊時，每有情緒波
        動之反應，用以判別是否說謊，供資參考；進而搜查蒐集證據，突破被測者
        之心防，探求事實，故測謊調查僅得止於證明被測謊者所述不實，其憑信力
        若何，仍應依職權為必要之調查，藉以究明實質的真實之所在，尚不能徒以
        有此形式事實之存在，即遽採為被測者有罪之犯罪證據（最高法院八十六年
        度台覆字第一六八號判決參照）。再者，被告並無自證無罪之義務，其否認
        犯罪，縱無可取，仍不得因此資以為反證其犯罪之論據，則上開測謊之結果
        ，自難為不利被告之認定。
四、綜上所述，甲○綜合卷證資料，對於公訴意旨所指被告詐欺得利、行使偽造私文
    書、使公務員登載不實等犯行，客觀上既尚未達於通常一般人均不致有所懷疑，
    而得確信其犯罪事實之程度，依「罪證有疑，利於被告」之法則，即應作有利於
    被告之認定。此外，復查無其他積極證據足資證明被告有何公訴人所指之犯行，
    既不能證明被告犯罪，依法應為無罪之諭知。
據上論斷，應依刑事訴訟法第三百零一條第一項，判決如主文。
本案經檢察官吳宗光到庭執行職務
中      華      民      國      九十二      年    二    月    二十七    日
                                  臺灣板橋地方法院刑事第三庭
                                          法  官  李  幼  妃
右正本證明與原本無異。
如不服本判決，應於判決送達後十日內，向甲○提出上訴狀。
                                          書記官  強  梅  芳
中      華      民      國      九十二      年    三    月      四      日


司法院資訊處製作；財團法人民間司法改革基金會備份。
